【裁判字號】    96,訴緝,2
【裁判日期】    970320
【裁判案由】    妨害投票
【裁判全文】
福建連江地方法院刑事判決               96年度訴緝字第2號
公  訴  人  福建連江地方法院檢察署檢察官
被      告  甲○○
上列被告因妨害投票案件，經檢察官提起公訴（95年度選偵字第
12號），本院判決如下：
    主  文
甲○○無罪。
    理  由
一、公訴意旨略以：被告甲○○之實際住所原設於臺北市大同區
    ○○○路1 段51號10樓之27，明知其未實際居住於連江縣南
    竿鄉仁愛村97號該址達4 個月以上，竟基於使投票發生不正
    確結果之犯意，於民國94年02月22日，向連江縣南竿鄉戶政
    事務所虛報將戶籍地址自臺北市大同區○○○路○ 段51號10
    樓之27，遷入登記為連江縣南竿鄉仁愛村97號，以此虛偽遷
    徙戶籍之非法方法，致使連江縣南竿鄉戶政事務所及連江縣
    選舉委員會，於辦理95年06月10日「連江縣第八屆南竿鄉鄉
    民代表暨第八屆南竿鄉村長選舉」（下稱二合一選舉）時，
    依據公職人員選舉罷免法第15條及第4 條規定之「有選舉權
    人在各該選舉區繼續居住4 個月以上者，為公職人員選舉各
    該選舉區之選舉人」及「居住期間之起算，以申報戶籍遷入
    登記之申請日期起算，算至投票日前一日為準」，而誤認被
    告已於投票日（即95年06月10日）前一日（起訴書誤載為前
    20日）於該戶籍所在地之選舉區南竿鄉仁愛村繼續居住4 個
    月以上，並據以於95年05月26日公告將被告編入該次二合一
    選舉之選舉人名冊確定，使被告取得該次選舉之投票權。詎
    被告接獲投票通知單後，自知未實際居住於該戶籍地址4 個
    月以上，係因虛報遷入戶籍而取得該選舉區選舉權，如前往
    投票將影響選舉結果之正確性，竟仍於95年06月10日前往戶
    籍所在地所屬之投票所投票，以上開非法之方法，致使該次
    二合一選舉之投票總數及得票率發生不正確之結果，因認被
    告涉犯（修正前）刑法第146條第1 項（起訴書漏載第1項）
    之妨害投票正確罪嫌。
二、關於證據能力部分：
(一)、按刑事訴訟法第159條之4 第1款規定：除顯有不可信之情況
    外，公務員職務上製作之紀錄文書、證明文書，亦得為證據
    。賦予公文書具有證據適格之能力，作為傳聞證據之除外規
    定。查卷附被告之戶籍謄本、「連江縣第八屆鄉民代表暨村
    長選舉」選舉人名冊、法務部入出境資訊連結作業查詢結果
    ，性質皆屬各承辦公務員依據其職權於通常職務過程所須製
    作之證明文書、紀錄文書，且就其製作之性質觀察，並無顯
    有不可信之狀況，自具有證據能力。
(二)、次按被告以外之人於審判外之陳述，雖不符前4 條之規定，
    而經當事人於審判程序同意做為證據，法院審酌該言詞陳述
    或書面陳述作成時之情況，認為適當者，亦得為證據，刑事
    訴訟法第159條之5 第1項亦有明定。本件卷附戶口查察通報
    單、被告之戶口卡副頁、勤區警員至戶籍地址查訪被告之職
    務報告書、被告自94年08月01日至95年06月12日進出馬祖紀
    錄表，係屬被告以外之人於審判外之書面陳述，惟被告及檢
    察官均同意以之作為證據，本院審酌該書面陳述作成時之情
    況，並無違法情事，且與認定本案犯罪有關連，揆諸上揭法
    律規定，應有證據能力。
三、按犯罪事實應依證據認定之，無證據不得認定犯罪事實；不
    能證明被告犯罪者，應諭知無罪之判決，刑事訴訟法第 154
    條第2項、第301 條第1項分別定有明文。又事實之認定，應
    憑證據，如未能發現相當證據，或證據不足以證明，自不能
    以推測或擬制之方法，為裁判基礎；且認定不利於被告之事
    實須依積極證據，苟積極證據不足為不利於被告事實之認定
    時，即應為有利於被告之認定；另認定犯罪事實所憑之證據
    ，雖不以直接證據為限，間接證據亦包括在內，然而無論係
    直接證據或間接證據，其為訴訟上之證明，須於通常一般之
    人均不致有所懷疑，而得確信其為真實之程度者，始得據為
    有罪之認定，倘其證明尚未達到此一程度，而有合理性之懷
    疑存在，無從使事實審法院得有罪之確信時，即應由法院為
    諭知被告無罪之判決（最高法院40年度台上字第86號、30年
    度台上字第816 號、76年度台上字第4986號判例意旨可資參
    照）。
四、本件公訴人認被告涉有前開妨害投票正確罪嫌，係以戶口查
    察通報單、被告之戶籍謄本、戶口卡副頁、勤區警員至戶籍
    地址查訪被告之職務報告書、被告自94年08月01日至95年06
    月12日進出馬祖紀錄表，以及「連江縣第八屆鄉民代表暨村
    長選舉」選舉人名冊等證據資料，為其論斷之依據。
五、訊據被告甲○○堅決否認有何妨害投票犯行，辯稱：伊出生
    於馬祖地區，並在「連江縣南竿鄉仁愛村97號」該址生活長
    達數十年，後因工作緣故始離開馬祖，嗣因年歲已長欲返鄉
    落葉歸根，及為掃墓、處理先祖遺留之土地產權並利用小三
    通節省交通費，乃將戶籍地址遷回上址，而伊遷址之後經常
    往返馬祖，自非為支持特定候選人才遷徙戶籍，更無妨害投
    票犯行等語。
六、被告前於94年02月22日，向連江縣南竿鄉戶政事務所申報自
    臺北市大同區○○○路○ 段51號10樓之27，遷入連江縣南竿
    鄉仁愛村97號，且於95年06月10日投票日前往所屬投票所投
    票。另員警陳家寶曾於94年03月27日、04月06日、05月05日
    、05月31日、06月28日、09月23日、12月27日以及95年03月
    27日前往連江縣南竿鄉仁愛村97號查訪，均未訪查到被告。
    又被告自94年08月01日起至95年06月12日止，曾於95年05月
    15日、95年6月9日進出馬祖地區2次，停留8天等情，為被告
    不爭執，並有戶口查察通報單、被告之戶籍謄本、戶口卡副
    頁、勤區警員至戶籍地址查訪被告之職務報告書、被告自94
    年08月01日至95年06月12日進出馬祖紀錄表，以及「連江縣
    第八屆鄉民代表暨村長選舉」選舉人名冊等影本在卷可佐，
    固堪信為真實，惟被告是否構成妨害投票罪嫌，端視被告是
    否有以虛偽遷徙戶籍之非法方法取得投票權進而為投票之故
    意而定。經查：
(一)、被告前於39年06月06日出生於連江縣南竿鄉仁愛村111 號，
    並在馬祖地區成長、生活長達25年，嗣於64年11月25日始自
    連江縣南竿鄉仁愛村138 號遷出至臺北縣，且連江縣南竿鄉
    仁愛村111 號之門牌號碼曾先後整編為連江縣南竿鄉仁愛村
    138 號、連江縣南竿鄉仁愛村97號，被告於94年02月22日遷
    回連江縣南竿鄉仁愛村97號之戶籍地址，確為其本宅，業據
    其提出戶籍登記簿、戶籍謄本及門牌證明書等證附卷足憑（
    見本院卷第59頁至63頁），此部分事實，洵可認定。
(二)、又被告父親陳傳水於93年06月間死亡後，被告就陳傳水生前
    申請所有權總登記之坐落連江縣南竿鄉○○段97、344、345
    、847、848、849、851、1037-2地號等多筆土地，於93年11
    月17日向連江縣地政事務所申請因繼承變更為權利人，連江
    縣地政事務所、連江縣政府或通知被告於指定期日到達土地
    現場指界俾便複丈測量，或於徵詢異議公告期間權利關係人
    提出異議，通知被告出席土地糾紛調處會議等情，業經被告
    提出致連江縣地政事務所之初始未登記土地權利變更申請書
    3紙、福建省連江縣地政事務所93年11月30日連地所字第093
    0002936號函、93年11月30日連地所字第0930 002863號函、
    95年08月07日連地所字第0950002218號函、95年08月08日連
    地所字第0950002226號函、96年11月19日連地所字第096000
    4103號函、96年12月31日連地所字第0960004746號函、人民
    申請登記案件收據4 紙、無主土地複丈定期通知書、辦理土
    地總登記通知書、土地登記案件駁回通知書7 紙，福建省連
    江縣政府93年09月29日連民地字第0930027849號開會通知單
    、93年10月28日連民地字第0930031014號函、93年12月03日
    連民地字第0930034423號函等影本在卷足憑（見本院卷第93
    頁至118 頁），是被告於93年06月間其父親陳傳水死亡後，
    確因未能於短期內處理多筆土地登記案件，而有經常往返馬
    祖之需，從而被告辯稱其因年紀大而懷鄉、為處理先祖遺留
    之土地產權、節省交通費，乃將戶籍地址遷回上址等語，自
    屬信而有據。
(三)、再被告於94年02月22日將戶籍地址遷入上址前，曾於93年12
    月05日由松山機場搭機進入南竿；戶籍遷址之後，則曾於94
    年06月05日、94年07月14日由南竿機場搭機返回台北，於95
    年05月15日、95年06月09日由松山機場搭機進入南竿，嗣95
    年06月10日「連江縣第八屆南竿鄉鄉民代表暨第八屆南竿鄉
    村長選舉」投票舉行後，被告亦曾於95年06月14日由南竿機
    場搭機返回台中，並再於95年10月10日、96年03月11日由松
    山機場搭機進入南竿，此有其提出之電子機票收據、登機證
    8 紙在卷可稽（見本院卷第64頁至72頁），堪認被告自戶籍
    地址遷址之後至本次選舉投票日前，進出馬祖地區之次數非
    僅2次，在馬祖地區停留居住之期間亦非僅8天，被告所言伊
    遷址之後經常往返馬祖等語，並非虛妄。尚難僅憑員警陳家
    寶於94年03月27日、04月06日、05月05日、05月31日、06月
    28日、09月23日、12月27日以及95年03月27日某特定時間前
    往連江縣南竿鄉仁愛村97號查訪被告未遇等情，即可率認被
    告係不實遷入戶籍。
(四)、綜據上證以觀，被告係於94年02月22日即將戶籍遷入，由其
    遷入戶籍之時間點早於本次「連江縣第八屆南竿鄉鄉民代表
    暨第八屆南竿鄉村長選舉」投票日（即95年06月10日）一年
    有餘，已難認其遷入戶籍當時即具有支持本次選舉特定候選
    人之意圖及妨害本次投票之故意；被告原籍馬祖，因出生地
    及血緣與馬祖地區本具有相當於親屬之社會事務之正當關聯
    ，嗣因上揭處理先祖遺留之土地產權等特定因素而為回遷之
    事實，此乃被告遷徙之自由，與單純意圖支持特定候選人當
    選，而虛偽遷入戶籍以取得選舉權之妨害投票正確罪者有別
    ，此外，查無積極證據足以證明被告係基於使本次選舉特定
    候選人當選之意圖及妨害本次選舉結果正確之意欲而遷徙戶
    籍，尚難認被告即有妨害投票之犯行。
七、綜上所述，被告前開所辯，應屬可採，公訴人所舉之上開論
    據，均不足以證實被告確有妨害投票犯行。此外，復查無其
    他積極證據足資證明被告有何公訴人所指之上述犯行，揆諸
    首開說明，自應為無罪之諭知。
據上論斷，應依刑事訴訟法第301條第1項，判決如主文。
本案經檢察官林士淳到庭執行職務。
中    華    民    國    97    年    3    月    20    日
                  刑事第一庭  審判長法  官  趙文淵
                                    法  官  呂綺珍
                                    法  官  劉淑玲
以上正本係照原本作成。
如不服本判決應於送達後10日內向本院提出上訴狀。
中    華    民    國    97    年    3    月    20    日
                                    書記官  李唐聿


司法院資訊處製作；財團法人民間司法改革基金會備份。
